臺灣高等法院臺南分院刑事判決　　　　　九十一年度上易字第一二五七號　　 Ｃ
　　　上　訴　人　臺灣臺南地方法院檢察署檢察官
　　　上　訴　人
　　　即　被　告　甲　○　○
右上訴人因被告妨害名譽案件，不服臺灣臺南地方法院九十一年度易字第九○一號中
華民國九十一年九月三十日第一審判決（起訴案號：臺灣臺南地方法院檢察署九十一
年度偵字第五六六七號），提起上訴，本院判決如左：
      主      文
上訴駁回。
      事      實
一、緣甲○○之兄長曾文錡與乙○○均在台南縣參加中華民國第五屆立法委員參選人
    。甲○○因不滿乙○○於民國（下同）九十年十一月二日上午九時三十分至同日
    上午十時許（該屆立法委員選舉期間），率眾至曾文錡位於台南縣永康市之競選
    總部抗議，引起交通混亂，且於選舉期間利用媒體造勢，心生不滿，遂於九十年
    十一月二日上午十一時許，以其持有之0000000000號行動電話，致電
    正在主持「台南之聲」ＣＡＬＬ  ＩＮ廣播節目之乙○○，指陳其常帶人抗爭、
    接抗議書之行為造成交通之紊亂等語，乙○○即以：可見你也是挺歪哥等語回應
    ，致甲○○心生不滿。明知乙○○主持之「台南之聲」為公開發送使不特定人得
    以共同聽聞之電台，其現場ＣＡＬＬ  ＩＮ電台節目，於接受聽眾當場致電發表
    意見同時亦以無線電播送，使台南地區之不特定聽眾均得聽聞主持人及民眾回應
    之內容，竟仍基於公然侮辱之犯意，以：「看你立委做甲歪哥歪．．也要甲人拿
    、甲人濫、也要甲人歪」等足以貶損名譽之語詞對乙○○公然侮辱，使當時收聽
    節目之不特定之人得以共聽共聞。惟甲○○嗣即表示悔意，再度致電表意稱：「
    我不是講你歪哥，還是怎樣」等語。
二、案經乙○○訴請臺灣臺南地方法院檢察署檢察官偵查起訴。
      理      由
一、訊據上訴人即被告甲○○固供認有於九十年十一月二日上午十一時許，以「00
    00000000」號行動電話，致電告訴人乙○○主持之「台南之聲」電台現
    場ＣＡＬＬ  ＩＮ節目公開播放時，發表前揭言論，惟否認有何誹謗或公然侮辱
    之犯意及犯行，辯稱：(1)伊由告訴人服務處人取得電話之電話號碼，去電時，不
    知告訴人在ＣＡＬＬ  ＩＮ節目線上，而將雙方對話藉由現場放送，伊並無散布
    於眾之認識；(2)因告訴人同日即九十年十一月二日上午九時三十分至同日上午十
    時許，率眾至伊兄長曾文錡立委競選總部抗爭，引起交通混亂，躁音擾人，伊找
    告訴人理論，惟告訴人先污衊被告「可見你也是挺歪哥」等語，伊始以上開言詞
    回應，此乃被告被辱後之反應，伊第二通電話即已澄清，並無蓄意侮辱之意思；
    (3)告訴人曾任立委乙職，當時又係立委參選人，其言行足堪社會表率，應屬可公
    評之事項，伊所稱「也要甲人拿」，係指其積欠債務不認帳，所稱「甲人踹」係
    指告訴人曾率眾踹永康市公所清潔隊資源回收車，均有事實根據，並非伊所虛構
    ；(4)而告訴人係節目主持人，倘有侮辱之情事，告訴人可掛上電話，聽眾即無聽
    聞，足證無公然侮辱可言。
二、經查：
（一）告訴人於九十年十一月二日上午十一時許接聽被告電話之初，即以「喂，台南
      之聲你好」等語，表明電台節目之立場，被告亦隨即覆述「台南之聲謝立委你
      好」等語，二人此部分之對話內容，業經被告於原審及本院審理時均供承在卷
      （見原審卷第四十七頁、本院九十一年十一月二十五日訊問筆錄、九十一年十
      二月三日審理筆錄），並有電話譯文附於臺灣臺南地方法院檢察署九十年度他
      字第一一一九號卷足稽，足見被告已明知正於告訴人主持之「台南之聲」電台
      線上節目與告訴人通話。而被告復自承伊係因告訴人於選舉期間利用媒體造勢
      及於九十年十一月二日上午九時三十分至十時許率眾至曾文綺之競選總部抗議
      等行為，而致電予告訴人，顯可知被告對於告訴人利用媒體之形態，知之甚詳
      。況據上情可知，被告對其兄長曾文錡在台南縣參選第五屆立法委員活動，熱
      心參與，是被告對於為曾文錡競選對手之告訴人所主持之「台南之聲」電台節
      目有提供民眾來電發表意見之ＣＡＬＬ  ＩＮ形態，應知之甚明。是伊辯稱：
      平日工作很忙，不知「台南之聲」為ＣＡＬＬ  ＩＮ節目，亦不知告訴人在Ｃ
      ＡＬＬ  ＩＮ節目線上云云，顯係卸責之詞，委無足採。
（二）被告致電與告訴人後，二人之對話輪替依序略以：．．「台南之聲謝立委你好
      ，你是否做過一屆的立委」、「對」；「我記得你那時，你敢是帶人在高速公
      路抗爭？」、「那是以前」．．「我想要講，你經過三年過了，做了經過三年
      ，你那抗爭，民進黨抗爭，為何繼續抗爭？台灣已經亂了，為何動不動抗爭，
      都是民進黨的人在抗爭」、「哪有一定是民進黨的人抗爭」．．「你不是時常
      去給人抗議，叫人接抗議書」、「我接抗議書那有錯」；「弄得一些交通有夠
      壞，有夠亂」、「可見你也是挺歪哥？」；「不是挺歪哥啦」、「你挺誰」；
      「人要做乎正啦」、「對，做乎正，才不會判刑，你敢不知影？」；「舉頭三
      尺有神明啦」、「對，對，在廟旁就有神明啊，大道公甲問看麥」；「你若立
      委做，人家會挺啦」、「對，對」；「看你立委做甲歪哥歪．．也要甲人拿、
      甲人濫、也要甲人歪」、「我甲誰人拿，甲誰人濫？」；「企業界攏知影啦」
      、「企業界是你，你是企業界哦？．．」等語（台語發音），此業經被告於原
      審及本院審理時均供認無訛，並有上開譯文附於偵查卷可憑。其中被告對告訴
      人稱以：「看你立委做甲歪哥歪．．也要甲人拿、甲人濫、也要甲人歪」部分
      ，依社會一般通念，係屬客觀上足使人感受輕蔑及難堪之侮辱性言詞，自不待
      言。且據被告所辯：係告訴人先污蔑被告「可見你也是挺歪哥」等語，伊始以
      上開言詞回應，此乃被告被辱後之反應等語，亦足認被告亦認『歪哥』一詞本
      即含有貶仰人格、毀損名譽之意涵，足使聽聞者感受到屈辱，況被告除回稱以
      告訴人『歪哥』之外，更加諸有『甲人拿、甲人濫、也要甲人歪』等言語，要
      難謂無以言語使告訴人感受到屈辱及貶損其人格之侮辱犯意。又由二人上開對
      話可知，被告雖係因告訴人以「可見你也是挺歪哥？」等語相激後始為上開言
      論，亦僅係促使伊產生侮辱犯意之起因，無礙於其出言侮辱之本意，縱事後再
      加以說明或道歉，亦僅係試圖對已造成傷害之彌補，可對於量刑之參考，尚無
      可曲解為之前之言詞並無侮辱之故意，是被告辯稱：伊嗣後曾再次致電告訴人
      解釋，並無侮辱告訴人之犯意云云，亦無足取。
（三）被告於九十年十一月二日上午十一時許，於告訴人主持「台南之聲」電台ＣＡ
      ＬＬ  ＩＮ節目之際，致電予告訴人，明知該現場ＣＡＬＬ  ＩＮ電台節目，
      於接受聽眾當場致電發表意見同時亦以無線電播送，為不特定民眾均得以聽聞
      之狀態，仍基於公然侮辱之犯意，以：「看你立委做甲歪哥歪．．也要甲人拿
      、甲人濫、也要甲人歪」等足以貶損名譽之語詞對乙○○公然侮辱之事實，足
      堪認定。被告雖另以告訴人係節目主持人，倘有侮辱之情事，告訴人可掛上電
      話，聽眾即無聽聞，足證無公然侮辱云云。然查既係現場ＣＡＬＬ  ＩＮ節目
      ，主持人自無主動掛上電話，且被告該話語既已講出，在線上之聽眾即已聽聞
      ，貶損名譽即已造成，縱使掛上電話亦無阻卻被告之違法，是被告前開所辯，
      亦非可採。
（四）按憲法賦予人民言論自由，俾使得以實現自我、溝通意見、追求真理及監督各
      種政治或社會活動之功能得以發揮，司法院大法官會議釋字第五０九號解釋即
      本此意旨，認國家對「言論自由」應給予最大限度之維護，故採取「行為人雖
      不能證明言論內容為真實，但依其所提證據資料，認為行為人有相當理由確信
      其為真實者，即不能以誹謗罪之刑責相繩」之見解，我國刑法於第三百十一條
      將特定情形免除於刑法罪責之外，亦係本此相同之旨趣所為之規定，是以對於
      誹謗罪阻卻刑罰之標準，應從寬採取『合理評論原則』及『實際惡意』原則，
      始足以保障言論自由。又誹謗罪與公然侮辱罪於針對發表足以對他人在社會上
      所保持之名譽、人格產生貶損之言論加以處罰之點，並無軒輊，是基於『言論
      自由應予最大限度之維護』之原則，於論處刑法第三百零九條之刑事責任時，
      『實際惡意』原則亦應同等適用。又『實際惡意』原則在應用上，係謂表意人
      對於具體事實有合理之懷疑或推理，而依其個人主觀之價值判斷，公平合理地
      提出主觀之評論意見，且非以損害他人名譽為惟一之目的者，不問其評論之事
      實是否真實，即可推定表意人係出於善意，而得免去刑責之處罰。被告復辯稱
      ：伊所陳述者為報紙曾公開報導之事實，係屬可受公評之事云云，則次應審究
      者，為被告上開言論是否出於實際惡意。第查被告於偵查及原審審理中提出中
      華日報八十八年八月二十二日，及自由時報、聯合報九十年十月四日刊載有關
      告訴人之新聞內容，略以：乙○○前曾以顏正義為保證人向銀行借款，顏正義
      於代為清償伊積欠銀行之借款後，於八十八年二月間向其請求返還代償之借款
      ，經臺灣臺南地方法院新市簡易庭判決告訴人敗訴，及該院二審合議庭判決駁
      回上訴確定在案；又乙○○前復因競選旗幟被拆而踹凹回收車之報導等語，固
      據被告提出報紙節錄影本三份附卷足憑。然依被告與告訴人前揭對話觀之，被
      告於致電予告訴人時，僅係泛為指陳告訴人：「看你立委做甲歪哥歪．．也要
      甲人拿、甲人濫、也要甲人歪」等語，未曾論及上開報載內容，且觀諸上開報
      紙記載之告訴人積欠他人債務、踹回收車等事實，亦與社會上一般常情就『歪
      哥』『甲人拿』、『甲人濫』係指有收取不正之利益、施加暴力等行為之認知
      相異甚遠，要難因此使人產直接之連想，或有何可認為公開評論事件可言，執
      此，實難認被告係依其對於具體事實之合理懷疑或推理，依其個人主觀之價值
      判斷而為之評論意見，被告此部分之言論，具有『實際惡意』，應堪認定，伊
      右開辯解，亦係事後牽強附會之詞，要難採信。
三、核上訴人即被告於公開不特定人得以共同聽聞之電台ＣＡＬＬ  ＩＮ節目播送中
    ，以「看你立委做甲歪哥歪．．也要甲人拿、甲人濫、也要甲人歪」等未具體指
    明事實之足堪貶損他人評價、使人難堪之言語，指陳告訴人之行為，係犯刑法第
    三百零九條第一項之公然侮辱罪，而『誹謗』係就具體事由加以指摘或傳述，與
    公然侮辱非就具體事實指摘傳述有別，公訴意旨認本件應依刑法第三百一十條之
    誹謗罪處斷，容有誤會，惟基本社會事實相同，起訴法條應予變更。
四、原審以被告罪證明確，因以適用刑事訴訟法第二百九十九條第一項前段、第三百
    條，刑法第三百零九條第一項、第四十一條第一項前段，罰金罰鍰提高標準條例
    第一條前段、第二條等規定，並審酌被告之兄長曾文錡與告訴人係中華民國第五
    屆立法委員候選人相競爭之對手，被告基於支持兄長之心理，向告訴人表達對其
    抗議行為不滿之際，因告訴人以言語相激致生不理性之言語行為，嗣隨即表示悔
    意，再度致電表意，及台灣選民歷經多次民主選舉，民主自主意識漸長，政治人
    物之選舉成敗，一次不知名民眾之空泛之言談尚不足以產生廣大之不良效應導致
    敗北之效果，告訴人因此所受之損害尚屬輕微等一切情狀，量處拘役三十日，並
    諭知如易科罰金以三百元折算一日之標準，本院經核原判決認事用法俱無不合，
    量刑亦稱妥適，被告上訴意旨仍執陳詞否認犯罪，公訴人循告訴人之請求以原判
    決量刑過輕，而均指摘原判決不當，均無可取，為無理由，應予駁回。
據上論斷，應依刑事訴訟法第三百六十八條，判決如主文。
本案經檢察官張佩珍到庭執行職務。
中    華    民    國      九十一      年      十二      月    十        日
                                  臺灣高等法院臺南分院刑事第六庭
                                      審判長法官  楊    明    章
                                            法官  顏    基    典
                                            法官  高    明    發
右正本證明與原本無異。
不得上訴。
                      法院書記官  徐    瑞    清
中    華    民    國      九十一      年      十二      月    十        日
附錄法條：
刑法第三百零九條第一項：
公然侮辱人者，處拘役或三百元以下罰金。
